---
title: "Estadística circular aplicada a la Ecología\n"
  
author: Irene Mendoza^1^

csl: ecosistemas.csl  
output:
    word_document:
    fig_caption: yes
    fig_height: 8
    fig_width: 10
    highlight: null
    reference_docx: estadistica_circular.docx
    
bibliography: 
  - references_estadistica_circular.bib
  - knitcitations_estadistica_circular.bib
---


> (1) Departamento de Ecología Integrativa. Estación Biológica de Doñana (CSIC).

> Autor para correspondencia: Irene Mendoza [irene.mendoza@ebd.csic.es]


## Palabras clave

> fenología; actividad diaria; test de Rayleigh; test de Mardia-Watson-Wheeler


## Keywords

> phenology; diel activity; Rayleigh test; Mardia-Watson-Wheeler test


```{r knitcitations, echo=FALSE, cache = FALSE, warning = FALSE}
library(knitcitations)
library(RefManageR)
library(bibtex)
cleanbib()   
cite_options(citation_format = "pandoc")
```



La estadística circular es una poderosa herramienta que permite analizar variables que tienen una naturaleza cíclica y para los que la estadística linear no es apropiada. Algunos ejemplos clásicos en Ecología incluyen el estudio de la fenología de la fructificación de una especie a lo largo del año o los patrones de actividad diarios de un mamífero. En estos casos, la designación de un cero (y de valores mayores o menores) es completamente arbitraria. Por ejemplo, la diferencia entre el mes de enero y diciembre es de solo un mes en una escala circular, mientras que en una escala linear, dicha diferencia sería de 12 meses.

# Transformación en ángulos de nuestra variable de naturaleza circular 
La primera transformación que debemos hacer con nuestros datos de naturaleza circular es convertirlos en ángulos mediante una simple ecuación [@Zar1999]: 


$$
a = \frac{(360^\circ)(X)}{k}
$$
*X* representa la variable temporal que queremos convertir en un valor angular (en $^\circ$) y *k* es la cantidad total de unidades de tiempo de nuestra circunferencia (*k* = 365 para días del año o *k* = 12 para meses, por ejemplo). De esta manera, el 14 de febrero, que es el 45º día  del año, corresponde a 

```{r ejemplo14feb, eval = TRUE, echo = TRUE}
a <- 360*45/365
```
`r round(a, 2)`$^\circ$. En el caso de medidas mensuales, los 360$^\circ$ se dividen en 12 sectores de 30$^\circ$. Por convención, se considera el punto medio del sector como el correspondiente a cada mes, es decir 15$^\circ$ para enero, 45$^\circ$ para febrero, ... y 345$^\circ$ para diciembre. 

# Ejemplos usados
Usaré dos ejemplos en esta nota, uno referido a fenología de la fructificación en Nouragues (Guyana francesa) extraído de Mendoza *et al.* [-@Mendoza2018] y el otro a los patrones de actividad del agutí y del pecarí de la Isla de Barro Colorado [@Rowcliffe2014], extraídos del paquete `activity` `r citep(citation("activity"))`. Me centraré en tres de los muchos paquetes de R `r citep(citation())` que permiten analizar datos circulares: `Directional` `r citep(citation("Directional"))`, `CircStats` `r citep(citation("CircStats"))`, y `circular` `r citep(citation("circular"))`, así como el paquete `ggplot2` `r citep(citation("ggplot2"))` para las representaciones gráficas. Debido a las limitaciones de espacio de esta nota, se recomienda revisar otras referencias para tener más detalle de los métodos, fórmulas exactas y aplicaciones a la Ecología de la estadística circular [@Zar1999; @Batschelet1981; @Morellato2010; @MardiaJupp2000; @Staggemeier2020] así como otros paquetes de R disponibles para análisis circulares (p.ej. `cplots` `r citep(citation("cplots"))`. 

```{r librarycall, eval = TRUE, echo = TRUE, warning = FALSE, message = FALSE}
library(activity)
library(circular)
library(CircStats)
library(Directional)
library(ggplot2)
```


```{r dataexample, eval = TRUE, echo = TRUE}
aguti <- subset(activity::BCItime, species == "agouti")
pecari <- subset(activity::BCItime, species == "peccary")
#se seleccionan los datos del agutí y pecarí de la base de datos BCItime del paquete "activity". El tiempo de muestreo está expresado como una proporción relativa a las 24 horas de un día.

frutofrq <- data.frame(meses = month.abb, meses.ang = seq(15, 350, 30), numspp = c(21, 23, 32, 31, 29, 20, 19, 18, 15, 17, 21, 16))  

#estos datos representan el número de especies en fruto por mes en Nouragues (extraído de Mendoza et al. 2018).
#"meses.ang" es el valor angular de cada mes
```

# Representaciones gráficas de datos circulares

Cualquier estadística descriptiva pasa por la representación gráfica de los datos. En el caso de datos circulares, el paquete `circular` `r citep(citation("circular"))` permite hacer diagramas de rosa convirtiendo los datos circulares en un objeto `circular` primero y usando luego `rose.diag` (Fig. 1). 

```{r circaguti, echo = TRUE, eval = FALSE}
aguti.circ <- circular::circular(aguti$time*24, units = "hours", template = "clock24")
pecari.circ <- circular::circular(pecari$time*24, units = "hours", template = "clock24")
#convertimos en horas los valores temporales expresados como proporción

#Fig. 1:
circular::rose.diag(aguti.circ, main = "agutí", bins = 24, prop = 2)
circular::rose.diag(pecari.circ, main = "pecarí", bins = 24, prop = 2)
#el argumento "bins" especifica el número de grupos en los que se divide la circunferencia. En nuestro caso son 24, uno por cada hora del día.
```


En los *diagramas de rosa*, cada sección del histograma (con forma de cuña) muestra el número de observaciones para cada rango de valores angulares (o temporales). El área del sector es proporcional a la frecuencia de cada grupo y el radio, a la raíz cuadrada de la frecuencia relativa de cada grupo. La función `coord_polar` del paquete `ggplot2` permite sin embargo muchas más opciones gráficas (Fig. 2)

```{r fig2, echo = TRUE, eval = FALSE}
fig2 <- ggplot(frutofrq, aes(x = meses.ang, y = sqrt(numspp))) + geom_bar(stat='identity') + coord_polar() + ylim(-7,35) #gracias al parámetro ylim controlamos el círculo interno.
```

# Principales métricas circulares: media angular, desviación estándar angular y vector *r*

La estadística linear no sirve para describir adecuadamente datos circulares. Para eso, se han desarrollado métricas circulares como la media, varianza y desviación estándar circulares. Estas métricas son fácilmente calculables usando la función `circ.summary` del paquete `Directional`. Se recuerda que los datos se pueden convertir de grados a radianes usando la fórmula $360^\circ = {2\pi}\; rad$.

```{r circmetric, echo = TRUE, eval = TRUE}
aguti.sum <- Directional::circ.summary(aguti$time*2*pi, plot = F) #Se convierten las proporciones en radianes multiplicando

aguti.sum$mesos #media angular en radianes

aguti.sum$circstd #desviación estándard circular en radianes
```

En el caso de datos resumidos en forma de frecuencias (como ocurre para los datos de fruto de Nouragues), se deben convertir las frecuencias en un vector único que repita cada valor angular el número de veces de su frecuencia. Una vez conseguido este vector, se podrá aplicar la función `circ.summary` como en el caso anterior. 

```{r circmetricfreq, echo = TRUE, eval = TRUE}

fruto <- c(rep(15,21), rep(45,23), rep(75,32), rep(105,31), rep(135,29), rep(165,20), rep(195,19), rep(225,18), rep(255, 15), rep(285,17), rep(315,21), rep(345,16))

fruto.sum <- Directional::circ.summary(fruto, plot = F, rads = F) 

fruto.sum$MRL
```
De estas métricas, el vector *r* representa  la longitud del vector medio (llamado *MRL* por la función `circ.summary`). Es un valor adimensional que varía entre 0 y 1 y mide la dispersión de los datos (0 indica dispersión uniforme en todas las direcciones y 1, todas las observaciones apuntando en la misma dirección). El vector *r* se utiliza en fenología como una estima de la concentración de la actividad o la estacionalidad de la fenofase, siendo mayor cuanto más cercano a 1. En el caso de la fructificación en Nouragues, al estar los datos agrupados por meses, debemos multiplicar *r* por un factor de corrección $c<- (30*\pi/360)/sin(30/2)$, resultando en `r round(fruto.sum$MRL*(30*pi/360)/sin(30/2), 2)`. 

# Test de uniformidad de una muestra: test de Rayleigh como medida de estacionalidad

La forma de verificar estadísticamente si una distribución circular es significativamente estacional es usando el *test de Rayleigh* [@Zar1999]. La hipótesis nula es que la distribución circular es uniforme, es decir, que no hay una dirección angular preferida. El test de Rayleigh asume que la distribución de los datos es unimodal. Para distribuciones multimodales, existen otros test [ver`r citep("10.1007/s00265-018-2538-y")`].

```{r rtest, echo = TRUE, eval = TRUE}
CircStats::r.test(fruto, degree = T)
```
Gracias a este test podemos ver que, a pesar de que el valor de *r* para Nouragues sea bajo, la fructificación es significativamente estacional, con el valor máximo en marzo (Fig. 2).

# Test entre dos distribuciones circulares: test de Mardia-Watson-Wheeler aplicado a los patrones actividad de los animales

Muchos trabajos [ver `r citet("10.1007/s00265-014-1748-1")` como ejemplo] analizan los patrones de actividad diaria de diferentes especies animales usando el test de Mardia-Watson-Wheeler [@Batschelet1981]. Este test permite detectar si dos muestras circulares difieren significativamente entre sí de una forma no paramétrica. La forma más sencilla de calcular este test es usando la función `watson.wheeler.test` del paquete `circular`. 

```{r mardiatestfalse, echo = TRUE, eval = FALSE, warning = FALSE}
circular::watson.wheeler.test(list(aguti.circ, pecari.circ))
```

```{r mardiatest, echo = FALSE, eval = TRUE, warning = FALSE}
aguti.circ <- circular::circular(aguti$time*24, units = "hours", template = "clock24")
pecari.circ <- circular::circular(pecari$time*24, units = "hours", template = "clock24")

circular::watson.wheeler.test(list(aguti.circ, pecari.circ))
```
En el ejemplo de los datos de actividad del agutí y el pecarí, tal y como se observaba en la Fig. 1, el test nos demuestra que las dos especies difieren en su patrón de actividad diaria.

# Consideraciones finales
En esta nota apenas se han esbozado algunas de las aplicaciones básicas de la estadística circular  a la Ecología, especialmente para la fenología o el estudio de patrones de actividad diaria de animales, resaltando la utilidad de esta herramienta estadística. Obviamente, hay muchas métricas y otros análisis, como las correlaciones circular-linear o circular-circular, que han quedado sin explicar por falta de espacio. Gracias a la funcionalidad de los paquetes de *R* especializados en estadística circular, estas métricas y análisis están fácilmente disponibles para el usuario interesado que quiera seguir avanzando. 

El código necesario para reproducir este documento se puede consultar en [GitHub][github_nota].

[sesgo_diagrama]: https://www.data-to-viz.com/caveat/circular_bar_yaxis.html
[github_nota]: https://github.com/iremendoza/Nota_estadistica_circular

# Agradecimientos

Esta nota es un producto del proyecto TEMPNET, financiado con una beca Marie-Sklodowska Curie (798269 - TEMPNET - H2020-MSCA-IF-2017).



### REFERENCIAS

```{r write_citations, cache=FALSE, include=FALSE}
write.bibtex(file = "knitcitations_estadistica_circular.bib")
```

<div id = "refs"></div>


###### PIES DE FIGURA

**Figura 1**. Diagramas de rosa representando la actividad diaria del agutí y el pecarí en la Isla de Barro Colorado. (Datos extraídos de Rowcliffe *et al.* 2014).

**Figura 2**. Diagrama de rosa representando el número de especies con fruto en cada mes del año en la reserva de Nouragues (Guyana Francesa). Datos extraídos de Mendoza *et al.* 2018.  

###### FIGURA 1

```{r Fig1, echo=FALSE, fig.cap="Figura 1.", cache=FALSE, fig.fullwidth = T}
aguti.circ <- circular::circular(aguti$time*24, units = "hours", template = "clock24")
pecari.circ <- circular::circular(pecari$time*24, units = "hours", template = "clock24")
#convertimos en radianes los valores temporales
par(mfrow = c(1,2), mar = c(1,1,3,1))
circular::rose.diag(aguti.circ, main = "agutí", bins = 24, prop = 2, shrink = 0.95)
circular::rose.diag(pecari.circ, main = "pecarí", bins = 24, prop = 2, shrink = 0.95)

```


###### FIGURA 2

```{r Fig2, echo=FALSE, fig.cap="Figura 2.", cache=FALSE}
library(ggplot2)

ggplot(frutofrq, aes(x = meses.ang, y = numspp)) + geom_bar(stat='identity') + coord_polar() + ylim(-7,35) +
geom_text(aes(y = 35, label = meses))  +  xlab(label ="meses")+ ylab(label ="número de especies en fruto") + 
  theme_bw() + 
  theme(axis.text = element_text(size = 12, colour = "black"),
        axis.text.x = element_blank(),
        axis.title = element_text(size = 15, colour = "black"))


```












