---
title: "Nota ecoinformática sobre..."
  
author: Nombre Apellidos^1^, Nombre Apellidos^2^
  
output:
  word_document:
    fig_caption: yes
    fig_height: 6
    fig_width: 7.5
    highlight: null
    reference_docx: Ecosistemas_template.docx
    
csl: ecosistemas.csl

bibliography: 
  - references.bib
  - knitcitations.bib
---

> (1) Institución 1

> (2) Institución 2

> Autor de correspondencia\*: Nombre Apellidos [[author\@gmail.com](mailto:author@gmail.com){.email}]

# Palabras clave

> palabraclave1; palabraclave2; palabraclave3; palabraclave4

# Keywords

> keyword1; keyword2; keyword3; keyword4

```{r knitcitations, echo = FALSE, cache = FALSE, warning = FALSE, message = FALSE}
library(rmarkdown)
library(knitcitations)
library(lme4)
cleanbib()   
options("citation_format" = "pandoc")
```

Esta es una plantilla para escribir [Notas Ecoinformáticas](https://ecoinfaeet.github.io/notas-ecoinformaticas.html) en formato Rmarkdown para la revista [Ecosistemas](https://www.revistaecosistemas.net/index.php/ecosistemas). Para saber más sobre Rmarkdown, visite <http://rmarkdown.rstudio.com>. Para ver un ejemplo de Nota Ecoinformática escrita íntegramente en Rmarkdown, visite <https://github.com/ecoinfAEET/Notas_Ecosistemas/blob/master/consejos_mejor_codigo/consejos_mejor_codigo.Rmd>.

Hay varias formas de citar bibliografía (véase <http://rmarkdown.rstudio.com/authoring_bibliographies_and_citations.html>). Una de ellas requiere simplemente adjuntar un fichero BibTex con todas las referencias (en este ejemplo `references.bib`), y citar cada una de ellas usando su 'CitationKey' [e.g. @Yan2011; @Sutherland2011]. También pueden buscarse referencias en internet, citar utilizando el DOI, o conectarse a una bibliografía de Zotero (ver <https://rstudio.github.io/visual-markdown-editing/#/citations>).

## Cómo incluir ejemplos

```{r read_data, eval = FALSE, echo = FALSE}
dataset <- read.csv("mydata.csv")
```

Ajustamos un modelo lineal:

$$
y_{i} = \alpha + \beta*x_{i} 
$$

```{r model, echo = FALSE, eval = FALSE}
model <- lm(y ~ x)
```

Utilizamos R `r citep(citation())` y Rmarkdown `r citep(citation("rmarkdown"))` para todos nuestros análisis. Para ajustar los modelos mixtos utilizamos `lme4` `r citep(citation("lme4"))`.

# Resultados

Esta sección está dividida en subsecciones.

## Subsección 1

Los árboles de la parcela A fueron más altos que en la parcela B (altura media: `r mean(25, 31, 28)` vs `r mean(13, 19, 16)` m). Y muchos más resultados que se actualizan dinámicamente.

## Subsección 2

Texto.

## Subsección 3

Texto.

# Discusión

Texto.

# Conclusiones

Texto.

# Contribución de los autores

Texto.

# Agradecimientos

Esta nota se ha revisado siguiendo un proceso colaborativo y público disponible en (link al issue correspondiente).

# Referencias

```{r write_citations, cache = FALSE, include = FALSE}
write.bibtex(file = "knitcitations.bib")
```

::: {#refs}
:::

###### TABLA 1

**Tabla 1**. Cada tabla debe tener su correspondiente encabezamiento explicativo. En los artículos de investigación, de revisión y comunicaciones breves se aportarán los encabezamientos tanto en castellano como en inglés, en letra Arial 10 y en una página independiente. Es importante que las tablas sean simples y que no superen el ancho una página DIN A4 vertical. Los originales se deben aportar en formato tabla y no en formato imagen.

**Table 1**. Table heading in English.

```{r Tabla1, results = 'asis', echo = FALSE, cache = FALSE, warning = FALSE}
library(knitr)
kable(head(iris))
```

###### PIES DE FIGURA

**Figura 1**. Pie de figura 1.

**Figura 2**. Pie de figura 2.

###### FIGURE LEGENDS

**Figure 1**. Figure caption.

**Figure 2**. Figure caption.

###### FIGURA 1

```{r Fig1, echo = FALSE, fig.cap = "Figura 1. Esto es un ejemplo.", cache = FALSE}
x <- rnorm(100)
y <- jitter(x, 1000)
plot(x, y)
```

###### FIGURA 2

```{r Fig2, echo = FALSE, fig.cap = "Figura 2. Segundo ejemplo.", cache = FALSE}
a <- sort(rnorm(100))
b <- c(rep("Group Small", 35), rep("Group Big", 65))
boxplot(a ~ b)
```
